【裁判字號】    97,消債更,1523
【裁判日期】    980504
【裁判案由】    更生事件
【裁判全文】
臺灣臺南地方法院民事裁定          97年度消債更字第1523號
債  務  人  甲○○
代  理  人  陳文欽  律師
上列當事人因消費者債務清理事件聲請更生，本院裁定如下：
    主    文
聲請駁回。
聲請費用由債務人負擔。
    理    由
一、本件聲請意旨略以：債務人甲○○有不能清償債務之情事，
    且其無擔保或無優先權之債務總額未逾新臺幣（下同）1,20
    0萬元，復未經法院裁定開始清算程序或宣告破產，前雖與
    債權金融機構成立債務協商，每月應償還6,794元，然因債
    務人當時在合威語音科技股份有限公司任職，每月薪資僅11
    ,000 元，且每月尚須負擔房租4,900元，是每月薪資扣除依
    協商條件應繳交之金額後，實無法維持基本生活，而債務人
    為維持信用，被迫成立不合理之協商，故債務人因不可歸責
    於己之事由，致履行顯有重大困難。為此，依消費者債務清
    理條例提出本件更生之聲請等語。
二、按債務人與金融機構協商成立者，不得聲請更生或清算，但
    因不可歸責於己之事由，致履行顯有重大困難者，不在此限
    ；本條例施行前，債務人依金融主管機關協調成立之中華民
    國銀行公會會員辦理消費金融案件無擔保債務協商機制與金
    融機構成立之協商，準用前項之規定，消費者債務清理條例
    第151條第5項、第6項分別有明文規定。衡諸債之關係，係
    以當事人間之信賴關係為基礎，為社會經濟組織之重要支柱
    ，故當事人於以法律行為追求自己之利益之際，亦應顧及對
    方之利益，並考量債權債務在社會上之作用，本於誠實及信
    用之原則，行使債權及履行債務。是對於已陷入經濟上困境
    之消費者，若任其於惡性循環之債務窘境中生存，將衍生嚴
    重之社會問題，難以維持安定之社會經濟秩序，故為兼顧債
    權人、債務人雙方之利益，對陷於經濟上困境之消費者，乃
    允其於消費者債務清理條例施行後，得選擇以重建型之更生
    程序或清算型之清算程序清理其債務，藉以妥適調整債務人
    與債權人及其他利害關係人間之權利義務關係，保障債權人
    獲得公平受償，並謀求消費者經濟生活之重建復甦機會。惟
    對於已與金融機構協商成立，或於本條例施行前，已依金融
    主管機關協調成立之中華民國銀行公會會員辦理消費金融案
    件無擔保債務協商機制與金融機構成立協商之債務人，若非
    因不可歸責於己之事由，致履行顯有重大困難，僅係為圖謀
    減免債務，而不為債務之履行，自有違債權契約為誠信契約
    之本旨，故依消費者債務清理條例第151條第6項準用同條第
    5 項前段之規定，不得聲請更生或清算，始能避免肇致道德
    危險。次按聲請更生或清算不合程式或不備其他要件者，法
    院應以裁定駁回之，但其情形可以補正者，法院應定期間先
    命補正，消費者債務清理條例第8條定有明文。
三、經查：
(一)、債務人甲○○前於消費者債務清理條例施行前，依金融主管
    機關協調成立之中華民國銀行公會會員辦理消費金融案件無
    擔保債務協商機制與金融機構於民國（下同）95年8月16日
    成立協商，當時債務人之無擔保債務總額為703,559元，雙
    方約定債務人每月應償還款項合計為6,794元（120期，年利
    率3%），債務人自95年9月10日起開始依約繳款，繳款4期後
    ，遂於96年1月之後未再依約還款等情，已據債務人提出協
    議書及無擔保債務還款計劃為證，且有萬泰商業銀行等各該
    債權銀行民事陳報狀附卷可稽，堪信為真實。
(二)、次查，債務人95年至96年間任職於第三人合威語音科技企業
    有限公司，95年度、96年度薪資及97年度所得分別為171,64
    8元（平均月薪14,304元）、203,952元（平均月薪16,996元
    ）及134,100元（平均所得11,175元），此有債務人提出之
    財政部臺灣省南區國稅局95、96年度綜合所得稅各類所得資
    料清單、97年各類所得扣繳暨免稅扣繳憑單、本院依職權調
    閱債務人95、96年度稅務電子閘門財產所得調件明細表及合
    威語音科技企業有限公司函附債務人96年度薪資明細表在卷
    足憑。本院綜觀債務人履行債務協商至96年1月毀諾，以債
    務人96年度薪資所得計算其平均月薪為16,996元，參酌我國
    96年度最低生活費標準為每人每月9,509元，有歷年最低生
    活費一覽表在卷足佐，而上開生活費標準係按照政府公布最
    近一年平均每人消費支出（包含食品費、衣著鞋襪費、房租
    水電費、家居管理費、醫療保健費、交通通訊費、娛樂教育
    費及雜項支出）百分之60訂定，其中已包括房租水電費在內
    ，若再斟酌債務人主張其每月尚須支出房租4千元，有房屋
    租賃契約書在卷足參，則其基本生活費用（不含房租水電費
    ）應參酌96年度每人免稅額77,000元計算每人每月基本生活
    所需約6,500元，再加上債務人每月尚須支出房租4千元，則
    債務人每月必要基本生活費用（含房租水電費）以10,500元
    （計算式：6500＋4000=10500）計算，應屬合理。依此計算
    ，債務人96年度每月平均薪資所得扣除每月必要生活費用後
    之餘額為6,496元（計算式：00000－00000=6496），核與債
    務人於95年度與債權銀行約定債務人每月應償還款項合計為
    6,794元大致相當。而債務人在履行債務期間，須經歷經濟
    困苦之過程，其生活開銷理應節衣縮食，撙節開銷，除應積
    極開源，努力勤奮工作以增加收入償還債務外，其生活更須
    儉樸，適當控制其生活費用支出，以達成勉力履行債務，始
    符合誠實信用原則。因之，綜合上情以觀，債務人與債權銀
    行協商成立後之毀諾，難謂係因不可歸責於債務人致其履行
    顯有重大困難之事由所致。
(三)、又查，債務人與金融機構協商成立後，除非係因不可歸責於
    債務人致履行債務顯有重大困難之事由存在，否則原則上係
    不許債務人聲請更生或清算，此乃債權契約係誠信契約之體
    現。況衡諸債務清理程序係債務清理之最後手段，為有效分
    配司法資源，並節省當事人之勞費，於債務人有債務履行可
    能性時，應允債務人與債權人雙方得自主協商解決其債權債
    務，以妥適調整雙方及其他利害關係人間之權利義務關係，
    保障雙方之權益。是以目前債權銀行對於95年債務協商成立
    後毀諾之債務人，業已積極提供「個別協商一致性方案」之
    協商程序，願意與毀諾之債務人再次協商償還方案，倘若債
    權銀行願意提供與債務人之還款條件，係債務人有能力履行
    之債務清償方案，但債務人卻藉詞不為同意，或債權銀行願
    意提供債務人更優惠之還款條件，並希望與債務人再次協商
    ，惟債務人卻消極地不與債權銀行進行協商，使得有履行可
    能性之債務清償方案因此無法成立，凡此情況，均難謂債務
    人與金融機構協商成立後，係因不可歸責於債務人之事由，
    始發生債務人履行債務顯有重大困難之結果，揆諸上開說明
    ，自不符法定得聲請更生或清算之要件。本件審之原最大債
    權銀行萬泰商業銀行於98年3月5日與債務人聯繫，期能與債
    務人完成「個別協商一致性方案」之協商，並提出每月至少
    繳付5,000元之二階段協商方案，此有萬泰商業銀行98年3月
    26日民事陳報狀及公務電話紀錄附卷可憑。本院審酌債務人
    年僅31歲，縱其目前每月薪資僅約13,000元，有戶籍謄本及
    債務人98年3月4日陳報狀附卷可稽，惟若以債務人目前每月
    薪資所得扣除每月至少繳付5,000元之債務清償方案金額，
    尚餘8,000元。而夫妻互負扶養之義務，其負扶養義務之順
    序與直系血親卑親屬同，其受扶養權利之順序與直系血親尊
    親屬同，此觀民法第1116條之1規定即明。若債務人因須償
    還其無擔保債務，致其經濟能力不足，並非不得由其經濟能
    力較佳之配偶負擔部分扶養債務人之義務。是以債務人之配
    偶目前任職於第三人佳普企業有限公司，每月收入約23,000
    元，財務狀況正常，且無任何債權債務關係，有債務人98年
    1月9日及98年4月27日民事陳報狀在卷可查，足認債務人之
    配偶除負擔其本人生活費用之外，尚得負擔扶養債務人之義
    務，分擔債務人部分必要生活費用之支出。從而，若以債務
    人目前每月薪資13,000元而言，亦難謂其不能履行最大債權
    銀行萬泰商業銀行所提供每月至少繳付5,000元之二階段協
    商方案。又債務人為了償還債務，固須經歷履行期間較不寬
    裕之經濟生活，惟此乃債務人於負擔債務時即得預見，是依
    誠實及信用之原則，債務人於有履行可能性時，實應撙節開
    支，誠實勤勉地履行債務，要難於債務協商成立後，又率爾
    聲請依更生程序清理其債務。
四、綜上所述，債務人於消費者債務清理條例施行前，既已與金
    融機構之債權人依金融主管機關協調成立之中華民國銀行公
    會會員辦理消費金融案件無擔保債務協商機制成立協商，且
    對於最大債權銀行提供之「個別協商一致性方案」之還款條
    件，尚非不能履行，難謂其有因不可歸責於己致履行顯有重
    大困難之事由存在，則其聲請更生，顯然違背消費者債務清
    理條例第151條第6條準用同條第5項前段之規定，且上開欠
    缺又屬無從補正，從而，依上開說明，應予駁回其更生之聲
    請，爰裁定如主文。
中    華    民    國    98    年    5     月    4     日
              民事第三庭    法      官  張季芬
上為正本係照原本作成。
如不服本裁定，應於裁定送達後10日內，以書狀向本院提出抗告
，並繳納抗告費新臺幣1千元。
中    華    民    國    98    年    5     月    4     日
                            書  記  官  顏惠華
 附表：債務人之債權人名稱、債權金額
┌───┬─────────┬─────────────┐
│編號  │債權人名稱        │現存實際債權金額（新台幣）│
├───┼─────────┼─────────────┤
│1     │萬泰商業銀行      │債務人尚積欠本金169,748元 │
│      │股份有限公司      │，及以此本金金額自96年1月 │
│      │                  │21日起至清償日止，按年利率│
│      │                  │20%計算之利息。           │
├───┼─────────┼─────────────┤
│2     │中國信託商業銀行  │債務人計至98年1月3日，尚積│
│      │股份有限公司      │欠200,063元（含信用卡62,80│
│      │                  │1元、現金卡137,262元）。  │
├───┼─────────┼─────────────┤
│3     │聯邦商業銀行      │債務人尚積欠信用卡款項106,│
│      │股份有限公司      │822元，及自96年1月1日起計 │
│      │                  │至清償日止，按年息百分之19│
│      │                  │.71 計算之利息暨違約金7,50│
│      │                  │0元（每月1,500元，最高以5 │
│      │                  │期為限）。                │
├───┼─────────┼─────────────┤
│4     │渣打國際商業銀行  │債務人尚積欠信用卡款項95,3│
│      │股份有限公司      │60元，及自95年12月29日起至│
│      │                  │清償日止，按利率年息百分之│
│      │                  │20計之利息，暨按月依當月未│
│      │                  │繳清金額在60,000元以下者以│
│      │                  │450元計算之違約金；當月未 │
│      │                  │繳清金額在60,001元以上，10│
│      │                  │0,000元以下者，以600元計算│
│      │                  │之違約金；當月未繳清金額在│
│      │                  │100,001元以上者，以1,000元│
│      │                  │計算之違約金。            │
├───┼─────────┼─────────────┤
│5     │上海商業儲蓄銀行  │債務人截至97年12月26日止，│
│      │股份有限公司      │尚積欠信用卡款項115,994元 │
│      │                  │。                        │
├───┼─────────┼─────────────┤
│6     │國泰世華商業銀行  │債務人尚積欠信用卡款項82,3│
│      │股份有限公司      │39元（含本金59,867元、利息│
│      │                  │15,671元）。              │
├───┼─────────┼─────────────┤
│7     │荷商荷蘭銀行      │債務人截至97年1月6日止，尚│
│      │股份有限公司      │積欠55,432元（含本金40,038│
│      │台北分公司        │元、利息15,394元）。      │
└───┴─────────┴─────────────┘


司法院資訊處製作；財團法人民間司法改革基金會備份。
